最高法院刑事判決　　　　　　　　　　　　　　　九十三年度台上字第一四九四號
　　上　訴　人　台灣高等法院台南分院檢察署檢察官
　　被　　　告　甲○○
　　選任辯護人　陳雲進律師
　　　　　　　　莊柏林律師
　　被　　　告　乙○○
右上訴人因被告等偽造文書案件，不服台灣高等法院台南分院中華民國九十二年一月
二十一日第二審判決（九十一年度上訴字第七八九號，起訴案號：台灣嘉義地方法院
檢察署八十六年度偵字第七七三四號、八十七年度偵字第九六五號），提起上訴，本
院判決如左：
    主  文
原判決撤銷，發回台灣高等法院台南分院。
    理  由
本件原審經審理結果，認為被告甲○○、乙○○二人背信犯行明確，第一審判決論處
其二人共同連續為他人處理事務，意圖為自己及第三人不法之利益，而為違背其任務
之行為，致生損害於本人之財產罪刑，為無不合，予以維持，判決駁回被告二人在第
二審之上訴。並於理由內說明被告二人被訴冒用林傳旺、黃耿亮、游崇智三人名義，
偽造金額各為新台幣（下同）九百萬元之「擔保放款借據」三紙，並予行使，涉犯行
使偽造私文書罪嫌部分，不能證明犯罪，此與上開論罪部分，公訴人係依裁判上一罪
關係起訴，因之不另為無罪諭知。固非無見。
惟查：(一)、原判決於理由內係以劉玫玲代林傳旺、游崇智在「擔保放款借據」借款人
欄簽名之日期分別為民國八十四年二月二十三日及同年三月三十日，而林傳旺、游崇
智另分別於同年二月十九日及三月十二日簽立「授信約定書」，並在立約定書欄簽名
，該二份簽名式樣與「擔保放款借據」上林、游二人簽名式樣顯有不同，非出於同一
人，以肉眼辨識，「授信約定書」上簽名式樣，與林傳旺、游崇智於第一審審理筆錄
之簽名相似，因認劉玫玲依上開資料，衡情應會認定林傳旺、游崇智已同意作為貸款
人頭戶，而為不能證明被告二人與劉玫玲、黃金源有共同為此部分犯行之有利認定（
見原判決第三十八頁）。然依林傳旺、游崇智二人之「授信約定書」所載，其立約定
書人欄除蓋有該二人之印章及為對保之簽章外，另於其下「對保人或核對印鑑證明人
簽章」欄處，並經劉玫玲蓋章，表示確經其對保無訛（見一審卷(二)第三二五頁背面、
第三四八頁背面）。而林傳旺、游崇智與黃耿亮三人對於被充當為貸款人頭乙節，並
不知情，復為原判決認定之事實，似徵劉玫玲於上開「授信約定書」所為對保之記載
，並非實在。其實際既未對林、游二人為對保手續，而於授信約定書上，故為不實登
載，則能否因該授信約定書上已有林傳旺、游崇智二人之簽名，即認該二人已同意充
當貸款之人頭，而謂劉玫玲嗣於「擔保放款借據」上簽署林、游二人之簽名，並無偽
造文書犯意？實非無疑。原判決理由以上情為有利於被告等之認定，即未免速斷。且
原判決事實既認定林傳旺、游崇智與黃耿亮三人對於被充當為貸款人頭乙節，並不知
情。但判決理由卻謂林傳旺、游崇智分別於八十四年二月十九日及三月十二日簽立「
授信約定書」，在其上簽名，以肉眼辨識，此與其等於第一審審理筆錄之簽名相似等
語，亦不無事實認定與理由論述相互矛盾之違誤。(二)、原判決事實認定劉玫玲係依甲
○○之指示，明知嘉義縣大埔鄉農會受理不動產抵押及不動產估價辦法第三條第一款
第三目規定「擔保放款值最高以時價扣除增值稅後之百分之九十貸放為準」，竟違背
任務，違反該規定，未以坐落嘉義縣太保市○○段第二四八號等十筆供擔保土地之時
價，作為估價之標準，反以每一貸款人頭戶均須貸款九百萬元，每戶須設定一千零八
十萬元之最高限額抵押權作為估價標準，反推估算，將其中坐落同上段第二四八、二
四九、五四二、七一二、八七八、八七九號六筆土地估為每平方公尺三萬元，為實際
交易價格之十八倍。另將同段第九二三號土地，高估為每平方公尺一萬九千元，為實
際交易價格之七倍。將坐落嘉義縣竹崎鄉○○段第第二二一、二二二、六二九之一號
三筆土地高估為每平方公尺二千五百元，為實際交易價格之一點四倍，並將此高估之
結果製作九份「不動產調查表」，呈交該農會會計股長兼代理信用部主任白蘇秀卿、
信用部主任乙○○及總幹事甲○○審核准貸等情。倘若無誤，則被告二人與已判決確
定之劉玫玲除有共同受委任處理事務，而為違背任務之行為外，亦有共同於業務上作
成之「不動產調查表」內為不實登載，而足生損害於該農會情事，此部分應尚牽連犯
有刑法第二百十五條之業務上文書登載不實罪。檢察官起訴書對此雖未引用起訴法條
，然於犯罪事實欄既已敘及，應認已經起訴（見一審卷(一)第三頁背面、第四頁）。原
判決對此部分犯罪之成否，未置一詞，予以論斷，應有已受請求之事項未予判決之違
法。(三)、採為判決基礎之證據資料，必須經過調查程序，而顯出於審判庭者，始與直
接審理主義符合，否則其所踐行之訴訟程序，即屬違背法令。第一審共同被告劉玫玲
就上開土地所製作之「不動產調查表」九紙及嘉義縣政府所為土地價格鑑定書，既為
原審採為被告二人論罪科刑判決之重要證據，卻未於審判期日，向被告等提示，予以
閱覽，或告以內容要旨（見原審卷第一三三至一五○頁），使其有辯解之機會，所踐
行之訴訟程序，自非適法，有應於審判期日調查之證據未予調查之違誤。以上，或係
檢察官上訴意旨所指摘，或為本院得依職權調查之事項，應認原判決有撤銷發回更審
之原因。
據上論結，應依刑事訴訟法第三百九十七條、第四百零一條，判決如主文。
中　　　華　　　民　　　國　　九十三　　年　　　三　　　月　　二十五　　日
                              最高法院刑事第十一庭
                                  審判長法官  張　淳　淙
                                        法官  謝　俊　雄
                                        法官  蘇　振　堂
                                        法官  張　春　福
                                        法官  呂　丹　玉
      右正本證明與原本無異
                                              書  記  官
中　　　華　　　民　　　國　　九十三　　年　　　三　　　月　　三十一　　日
                                                                        Ｖ
